【裁判字號】    97,上易,3109
【裁判日期】    980203
【裁判案由】    詐欺
【裁判全文】
臺灣高等法院刑事判決                97年度上易字第3109號
上  訴  人  臺灣臺北地方法院檢察署檢察官
被      告  乙○○
上列上訴人因被告詐欺案件，不服臺灣臺北地方法院97年度易字
第1698號，中華民國97年10月28日第一審判決（起訴案號：臺灣
臺北地方法院檢察署97年度偵字第5866號），提起上訴，本院判
決如下：
    主  文
上訴駁回。
    理  由
壹、程序方面
    被告以外之人於審判外之言詞或書面陳述，除法律有規定者
    外，不得作為證據。被告以外之人於偵查中向檢察官所為之
    陳述，除顯有不可信之情況者外，得為證據。公務員職務上
    製作之紀錄文書、證明文書，除顯有不可信之情況外，亦得
    為證據。又按被告以外之人於審判外之陳述，雖不符刑事訴
    訟法第159條之1至第159條之4之規定，而經當事人於審判程
    序同意作為證據，法院審酌該言詞陳述或書面陳述作成時之
    情況，認為適當者，亦得為證據；當事人、代理人或辯護人
    於法院調查證據時，知有刑事訴訟法第159條第1項不得為證
    據之情形，而未於言詞辯論終結前聲明異議者，視為有前項
    之同意，刑事訴訟法第159條之1、第159條之5第1項、第2項
    分別定有明文。經查，本院相關之供述或非供述證據，並無
    顯不可信之情況，檢察官、被告於準備程序中對本案之供述
    、非供述證據均表示無意見而同意作為證據（本院卷第18頁
    背面），本院審酌各該證據作成之狀況，亦認為適當，依前
    揭規定，本案相關之供述、非供述證據，均有證據能力。
貳、實體方面
一、公訴意旨略以：被告係持有行政院國軍退除役官兵輔導委員
    會（下稱行政院退輔會）核發之中華民國榮譽國民證之榮民
    ，竟意圖為自己不法之所有，於民國（下同）九十七年一月
    十五日十時二十五分許，在臺北市松山區○○○路○段一五
    六號十六樓財團法人海峽兩岸交流基金會（下稱海基會），
    向告訴人即榮民甲○○佯稱：伊可代辦任男之妻入境來臺之
    手續等詞，並提出其榮譽國民證供擔保，致甲○○陷於錯誤
    ，將臺灣郵政股份有限公司（下稱臺灣郵政公司）板橋浮洲
    郵局戶名：甲○○、局號：0000000號、帳號：00
    00000號帳戶之存摺一本、印章一個、中華人民共和國
    臺胞證與本國護照各一本及現金新臺幣 (下同）二千四百元
    ，交付被告，被告旋即提領上開帳戶內之十萬二千元，且向
    甲○○謊稱僅提領八萬元。嗣甲○○因被告未辦畢上開入境
    來臺手續，也未歸還證件，始知受騙而訴請偵辦；因認被告
    涉犯刑法第三百三十九條第一項詐欺取財罪嫌等語。
二、按犯罪事實應依證據認定之，無證據不得認定犯罪事實，又
    不能證明被告犯罪或其行為不罰者，應諭知無罪之判決，刑
    事訴訟法第一百五十四條第二項、第三百零一條第一項分別
    定有明文。次按認定不利於被告之事實，須依積極證據，茍
    積極之證據本身存有瑕疵而不足為不利於被告事實之認定，
    即應為有利於被告之認定，更不必有何有利之證據，而此用
    以證明犯罪事實之證據，猶須於通常一般人均不至於有所懷
    疑，堪予確信其已臻真實者，始得據以為有罪之認定，倘其
    證明尚未達到此一程度，而有合理性之懷疑存在，致使無從
    為有罪之確信時，即應為無罪之判決，此有最高法院八十二
    年度台上字第一六三號判決、七十六年台上字第四九八六號
    、三十年上字第八一六號等判例意旨可資參照。末按告訴人
    之告訴，係以使被告受刑事訴追為目的，是其陳述是否與事
    實相符，仍應調查其他證據以資審認，亦據最高法院五十二
    年台上字第一三００號判例闡釋甚明。次按刑法第三百三十
    九條第一項詐欺罪之成立，以意圖為自己或第三人不法所有
    ，以詐術使人將本人或第三人之物交付為要件。所謂以詐術
    使人交付，必須被詐欺人因其詐術而陷於錯誤，若其所用方
    法，不能認為詐術，亦不致使人陷於錯誤，即不構成該罪，
    最高法院著有四十六年台上字第二六０號判例要旨可參。
三、公訴人認被告涉犯詐欺取財罪嫌，係以告訴人甲○○之指訴
    、臺灣郵政公司臺北郵局九十七年五月十三日北營字第０九
    七０九０一八一八號函暨郵政存簿儲金提款單影本、監視錄
    影光碟片、告訴人之臺灣郵政公司板橋浮洲郵局帳戶之存摺
    影本、行政院退輔會九十七年四月七日輔貳字第０九七００
    ０五七三三號函暨國軍退除役人員資料校補表影本、具結書
    影本、被告身分證影本、被告中華民國榮譽國民證影本、被
    告書寫之字據影本等件為其論據。訊據被告固不否認伊係榮
    民，有向告訴人表示可代辦其妻入境臺灣之手續，並代告訴
    人至郵局領取十萬二千元，且交給告訴人八萬元之事實，惟
    堅詞否認有何詐欺取財犯行，並以：伊係在九十七年一月十
    五日上午在海基會遇到告訴人，因為伊之前代辦過大陸配偶
    來臺事宜，故伊向告訴人出示榮民證表示可以協助代辦，告
    訴人便將自己之身分證、結婚證、戶籍謄本及其配偶之相片
    給伊，伊還和告訴人一同坐公車到板橋榮民之家告訴人住處
    拿其他資料，告訴人並給伊二千四百元，其中因內政部入出
    國及移民署（下稱移民署）要求白底二吋的照片，告訴人給
    的配偶照片不合規定，故伊去沖洗照片花了六百元，代刻告
    訴人及其配偶之印章花了一百二十元，寄健康檢查資料到大
    陸去給告訴人的配偶花了四百元，後來伊還到告訴人住處，
    把告訴人配偶寄來臺灣的健康檢查公證書拿去海基會辦驗證
    ，花了四百元，剩餘的費用是告訴人要給伊之車馬費。辦完
    驗證後，伊就請伊之弟弟張志源開車載伊去榮民之家找告訴
    人，再開車帶告訴人一起到廣州街十五號的移民署把他案件
    的所有資料送出去，並排定面談日期在九十七年四月二十九
    日，因面談時面談官會要求提出結婚照、生活照、宴客照片
    、通聯紀錄等資料，但是告訴人告訴伊這些東西他都沒有，
    他問伊有什麼方法可以處理這些事情，伊說他人必須要到大
    陸去，把這些東西準備好帶回來給面談官看，所以告訴人就
    準備要出國，當天他們就從移民署返回榮民之家，告訴人就
    把郵局帳戶存摺、印章、臺胞證、本國護照交給伊，讓伊幫
    他準備出國的東西，伊去辦理的時候，告訴人都有跟伊去。
    伊和告訴人先去郵局領錢，因伊估計機票、簽證、轉搭火車
    的交通費約要二萬二千元，其他拍結婚照、宴客、告訴人帶
    太太出去玩、生活費等費用約八萬元，故伊建議告訴人提領
    十萬二千元，告訴人也同意，而當時告訴人頭痛不舒服，故
    把存摺、印章交給伊並告知伊密碼要伊去領十萬二千元，嗣
    後原本立即至松山機場對面的旅行社要訂機票，但因告訴人
    臺胞證沒有加簽，故無法買機票，告訴人突然又不舒服，伊
    就先送告訴人回家，把八萬元交給他，用以購買機票的二萬
    二千元就先放在伊這裡；後來告訴人一直沒有告知伊何時要
    出發至大陸，伊無法預訂機位，告訴人的室友陳先生跟伊說
    告訴人身體不舒服無法出發至大陸，希望把案件延後，後來
    雙方也沒有再聯絡，面談時間也超過了，事情不了了之，伊
    也沒有把告訴人的護照、臺胞證還給告訴人，因為伊怕告訴
    人不再找伊代辦而另尋他人辦理，伊跟告訴人在語言溝通上
    有問題，伊有跟他說八萬是在大陸花用的費用，另外二萬二
    千是我們在臺灣買機票到大陸的費用，因為他太太要進來要
    申請這些東西，沒有這些東西無法申請進來。告訴人先交二
    千四百元給伊，我用到海基會等處辦理等費用。八萬是移民
    署送件去後需要一些資料，因他沒有結婚請客等照片沒有拍
    ，二萬二千元是我與他的機票的錢，但因他身體不適就沒有
    去，伊送他回到榮民之家當場就將八萬交還給他並說待他身
    體好了再辦，伊祇拿了他二千四百元及二萬二千元，伊並未
    對告訴人施詐等語置辯。經查：
  (一)被告於九十七年一月十五日上午，在海基會向告訴人表示可
    代辦其配偶來臺之手續，告訴人允諾被告為其辦理後，陸續
    交付其所申請開立之臺灣郵政公司板橋浮洲郵局、局號：0
    000000號、帳號：0000000號帳戶之存摺一本
    、印章一個、臺灣居民來往大陸通行證（俗稱臺胞證）、本
    國護照各一本及現金二千四百元予被告，被告並自上開帳戶
    提領十萬二千元，並將其中八萬元交付予告訴人，另被告為
    求取得告訴人之信任，並交付其中華民國榮譽國民證予告訴
    人作為擔保，而迄今告訴人之配偶仍未入臺等情，業據被告
    坦承不諱，核與告訴人於警詢時指訴明確，並有臺灣郵政公
    司臺北郵局九十七年五月十三日北營字第０九七０九０一八
    一八號函暨郵政存簿儲金提款單影本、監視錄影光碟片及翻
    拍照片、告訴人之臺灣郵政公司板橋浮洲郵局帳戶之存摺影
    本、行政院退輔會九十七年四月七日輔貳字第０九七０００
    五七三三號函暨國軍退除役人員資料校補表影本、具結書影
    本、被告身分證影本、被告中華民國榮譽國民證影本等件在
    卷可證（臺灣臺北地方法院檢察署九十七年度偵字第五八六
    六號卷第五頁、第六頁、第十七頁、第十五頁至第十七頁、
    第二十四頁至第二十六頁、原審卷第八頁至第十頁），堪信
    為真實。
  (二)惟查被告向告訴人收取現金二千四百元、郵局帳戶存摺、印
    章、臺灣居民來往大陸通行證、本國護照等物品後，確實有
    為告訴人辦理其配偶陳愛來臺之相關手續，如沖洗照片、代
    刻印章、郵寄健康檢查資料、持陳愛郵寄之健康檢查公證書
    至海基會辦理認證，並有帶同告訴人一同至移民署遞出申請
    其配偶入境臺灣之相關資料等情，業據被告供述如前，告訴
    人對於上開事實亦不表爭執；且經原審向移民署調閱告訴人
    之配偶陳愛申請入境臺灣之相關資料，亦確知告訴人有於九
    十七年一月十八日向移民署申請其配偶陳愛入臺，而該次申
    請即係被告帶同告訴人一同辦理等情，業經告訴人確認無訛
    ，復有移民署九十七年九月十日移署資處伶字第０九七一０
    一００四七０號函及函附之大陸地區人民入出臺灣地區申請
    書、保證書、臺灣地區人民申請大陸地區配偶來臺團聚資料
    表、結婚公證書、海基金證明等件附卷可證（原審卷第四十
    九頁至第六十五頁）。是被告辯稱：伊確有為告訴人辦理其
    配偶入臺之相關手續一節，並非子虛。至於被告雖自告訴人
    郵局帳戶內領出二萬二千元未交付予告訴人，惟該二萬二千
    元，係被告欲為告訴人購買至大陸之機票所需費用，為被告
    供承在卷，且被告尚書立字據一紙、親自簽名捺指印於其上
    交付予告訴人，內容記載：「乙○○榮民證放置甲○○伯伯
    身上２２０００機票交給甲○○伯伯後榮民證歸還乙○○。
    」等語，有上開字據影本一紙在卷可稽（前揭九十七年度偵
    字第五八六六號卷第七頁），復交付其中華民國榮譽國民證
    予告訴人供作擔保，是告訴人亦知悉被告自其帳戶內領出二
    萬二千元，係作為購買機票之費用，告訴人於警詢時指稱：
    被告未經其同意另領出二萬二千元云云，應有所誤會。雖嗣
    因告訴人身體不適未能決定出發至大陸之日期，加上二造未
    再保持聯繫，導致告訴人配偶之來臺手續未繼續進行，告訴
    人配偶迄今復尚未來臺，然究難認被告向告訴人表明代辦其
    配偶入境來臺手續意旨之初，係基於為自己不法所有之意圖
    ，而告訴人交付被告相關費用及物品，及同意被告自其帳戶
    內領出款項，係受告訴人詐騙因而陷於錯誤所致。又於九十
    七年四月初，告訴人透過友人陳先生向被告表示希冀其先將
    告訴人交付之相關文件返還，日後再行辦理告訴人配偶之入
    臺手續時，被告雖並未立即將手中所持有之二萬二千元、告
    訴人之中華民國護照、臺灣居民來往大陸通行證證返還告訴
    人，惟被告供稱：伊係擔心告訴人會再另尋他人代辦其配偶
    來臺手續，如此伊會喪失原可獲得之代辦利益等語；衡情被
    告確已著手為告訴人辦理其配偶之來臺手續，而以被告身為
    代辦業者立場而言，其擔心無法獲得應有之利益，尚符人之
    常情，是亦難以被告未及時將告訴人交付之物品返還告訴人
    ，即反認被告有詐欺故意。復經原審質之告訴人之意見，告
    訴人於原審審理時表示，本案應係被告與告訴人因溝通不良
    而產生誤會，被告並沒有詐騙告訴人等語（原審卷第八十八
    頁背面），益徵被告並無詐欺之犯行。
  (三)檢察官上訴意旨略以：「原審判決被告詐欺部分無罪，係以
    告訴人甲○○實際上應有同意被告領取現金十萬二千元為其
    主要依據，固非無見。惟查：告訴人於警詢、偵查及審理中
    均堅稱渠僅同意被告領取八萬元，並未同意被告領取十萬二
    千元，故提出詐欺告訴，而真相如何，仍應命被告與告訴人
    當庭對質。原審未予調查，其未盡調查之能事已甚明瞭，是
    原審認定事實及適用法律有上述之違法，自難認原判決妥適
    ，請撤銷原判決，另為適當之判決」云云。惟查告訴人於本
    院陳稱：「我頭腦不行，因為開過刀，我不懂被告領錢時是
    否有事先告訴我，我將存摺、本子、印章交給被告去處理，
    領錢時，本子、印章他拿去，領回來我才知道，本子上是領
    十萬二千元，其中二萬二千元是買機票的錢，因當時我聯絡
    不上被告，我朋友跟我講，不懂要請教別人，我就去我家附
    近派出所，不告被告了」等語（本院卷第十九頁背面），被
    告對此亦無異見，足見告訴人係因與被告溝通不良，又暫時
    聯絡不上被告，遂向警方尋求解決之道，告訴人並無指訴被
    告犯詐欺罪之意，益見被告自始即無施詐之本意與犯行，檢
    察官上訴意旨，尚非可採。
    綜上各節，被告上開辯解，尚堪採信，而公訴人所提出之證
    據，容或存有合理之懷疑，而無從證明被告有何詐欺取財之
    犯行，此外，復查無其他積極證據，足資證明被告確有公訴
    意旨所指之犯行，揆諸首揭規定及說明，本案被告犯罪屬不
    能證明。
四、原審因認被告犯罪不能證明，而為無罪之諭知，認事用法，
    核無不合，檢察官上訴意旨，仍執陳詞，指摘原判決不當，
    求予撤銷改判，為無理由，應予駁回。
據上論斷，應依刑事訴訟法第三百六十八條，判決如主文。
本案經檢察官李良忠到庭執行職務。
中    華    民    國    98    年    2     月    3     日
                  刑事第三庭  審判長法  官  陳博志
                                    法  官  蔡聰明
                                    法  官  許文章
以上正本證明與原本無異。
不得上訴。
                                    書記官  蔡慧娟
中    華    民    國    98    年    2     月    3     日


司法院資訊處製作；財團法人民間司法改革基金會備份。
